ACORDAO-COMPLETO-2414047

ACÓRDÃO 11916/2020 ATA 38/2020 - SEGUNDA CÂMARA

VISTO, relatado e discutido este ato de concessão de aposentadoria em favor de Wilkens Oliveira de Sousa (XXX.490.982-XX) , exarado pela Superintendência Estadual da Funasa no Estado do Rio de Janeiro e submetido à apreciação do Tribunal de Contas da União para fins de registro, 
ACORDAM os Ministros do Tribunal de Contas da União, reunidos em Sessão da Segunda Câmara, diante das razões expostas pelo Relator, em:
9.1 considerar prejudicada a apreciação, por perda de objeto, em razão do falecimento do beneficiário na data de 21/4/2018, com fundamento no art. 260, § 5º, do Regimento Interno do Tribunal de Contas da União; e
9.3. dar ciência deste Acórdão à Superintendência Estadual da Funasa no Estado do Rio de Janeiro, informando-lhe que o teor integral desta deliberação estará disponível no endereço eletrônico: www.tcu.gov.br/acordaos.

Ato de aposentadoria.

Segunda Câmara

Superintendência Estadual da Funasa no Estado do Rio de Janeiro.

3. Interessados/Responsáveis:
3.1. Interessado: Wilkens Oliveira de Souza (XXX.490.982-XX).

13.1. Ministros presentes: Ana Arraes (Presidente), Augusto Nardes, Aroldo Cedraz e Raimundo Carreiro (Relator).
13.2. Ministros-Substitutos presentes: Marcos Bemquerer Costa e André Luís de Carvalho.

RAIMUNDO CARREIRO

Trata-se de ato de concessão de aposentadoria exarado pela Superintendência Estadual da Funasa no Estado do Rio de Janeiro e submetido à apreciação do Tribunal de Contas da União para fins de registro.
2.	A Secretaria de Fiscalização de Pessoal (Sefip) , em instrução às peças 4 e 5, propôs considerar legal o ato e conceder-lhe registro, in verbis:
"INTRODUÇÃO 
1. Trata-se de ato de concessão de aposentadoria, submetido, para fins de registro, à apreciação do Tribunal de Contas da União (TCU) , de acordo com o art. 71, inciso III, da Constituição Federal. O ato foi cadastrado e disponibilizado ao TCU por intermédio do Sistema de Apreciação e Registro de Atos de Admissão e Concessões (Sisac) , na forma dos arts. 2º, caput e incisos I a VI, e 4º, caput, da Instrução Normativa - TCU 78/2018. 
EXAME TÉCNICO 
Procedimentos aplicados 
2. Os procedimentos para exame, apreciação e registro de atos de pessoal encontram-se estabelecidos na Instrução Normativa - TCU 78/2018 e na Resolução - TCU 206/2007. Em seus arts. 4º, § 2º, e 3º, § 3º, respectivamente, essas normas dispõem que os atos de pessoal disponibilizados por meio do Sisac devem ser submetidos a crítica automatizada do próprio sistema, com base em parâmetros predefinidos. 
3. Relativamente aos atos de concessão de aposentadoria, as rotinas de crítica das informações cadastradas no Sisac foram elaboradas e validadas levando-se em conta as peculiaridades desses atos. Os itens de verificação do sistema compreendem prazos e fundamentos legais, assim como eventuais ocorrências de acumulação. Trata-se de verificações mais abrangentes, minuciosas e precisas do que aquelas que podem ser realizadas por mãos humanas, proporcionando um nível de segurança ainda maior. 
4. Além da crítica automatizada, há verificação humana adicional no caso de haver alertas do sistema ou informações não formatadas, como esclarecimentos do gestor ou do controle interno. 
5. Tratando-se de atos registrados no Sistema Integrado de Administração de Recursos Humanos (Siape) , tais registros também são considerados pelas rotinas críticas. O Siape disponibiliza informações atualizadas sobre as parcelas que integram os proventos, diferentemente, portanto, do Sisac, que informa as parcelas no momento do registro do ato. Essa confrontação com o Siape fornece uma visão atual e verdadeira da situação, o que permite descaracterizar irregularidades e inconsistências, que, embora constantes do Sisac, já foram corrigidas. 
6. Na ocorrência de períodos de tempo relativos à contagem ponderada decorrente do exercício de atividade insalubre, as rotinas incluem a verificação do atendimento dos requisitos estabelecidos no Acórdão 2008/2006-TCU-Plenário (Ministro-Relator Walton Alencar Rodrigues) . Constatado o não atendimento, tais períodos são automaticamente excluídos da contagem do tempo.
7. Também são excluídos da contagem outros períodos de tempo cujo cômputo a jurisprudência do TCU entende, a princípio, ser irregular. São exemplos os períodos de tempo rural, aluno aprendiz, estágio, residência médica e aqueles obtidos por justificação judicial. Trata-se de vedações para as quais a jurisprudência do TCU também prevê exceções, mas, nesses casos, a verificação do atendimento dos requisitos não pode ser automatizada, exigindo a apresentação de documentação comprobatória. Portanto, na ocorrência de qualquer desses períodos, são eles excluídos da contagem.
8. Assim, os períodos de tempo impugnáveis pelo TCU são excluídos quando da verificação da implementação dos requisitos temporais para se inativar na forma originalmente deferida pelo gestor de pessoal. Em outras palavras, são contabilizados apenas os períodos de tempo sem possibilidade de impugnação com base na lei e na jurisprudência aplicáveis. 
Exame das constatações 
9. O conjunto das verificações a que o ato foi submetido encontra-se discriminado em detalhes nas páginas que precedem esta instrução. Não foi constatado qualquer óbice a sua apreciação pela legalidade. 
10. Cabe registrar que, para os atos em que o controle interno realizou o exame no âmbito da competência definida nos arts. 11 e 12 da Instrução Normativa - TCU 78/2018, esse também foi seu entendimento. 
11. Assim, cabe proposta de que o ato seja considerado legal e registrado. 
CONCLUSÃO 
12. A abrangência e a profundidade das verificações levadas a efeito fundamentam convicção de legalidade do ato. Assim, cabe proposta no sentido de que seja considerado legal, promovendo-se o seu registro. 
PROPOSTA DE ENCAMINHAMENTO 
13. Ante o exposto, propõe-se considerar legal e determinar o registro do ato de concessão de aposentadoria integrante deste processo, com fundamento nos arts. 71, inciso III, da Constituição Federal, 1º, inciso V, e 39, inciso II, da Lei 8.443/1992 e 260, § 1º, do Regimento Interno do Tribunal de Contas da União."
3.	Por seu turno, o Ministério Público junto ao TCU, em parecer da lavra do Procurador Rodrigo Medeiros de Lima, peça 7, dissentiu da unidade técnica, in verbis:
	"Trata-se da análise do ato inicial da aposentadoria de Wilkens Oliveira de Souza (peça 2) , concedida pela Superintendência Estadual da Funasa no Estado do Rio de Janeiro.
Após aplicação das críticas automáticas, a Secretaria de Fiscalização de Pessoal (Sefip) propôs a legalidade e registro do ato (peças 4-5) .
Ocorre que o ex-servidor faleceu em 21/4/2018, conforme demonstra pesquisa junto ao Sistema Informatizado de Controle de Óbitos (Sisobi) , constante à peça 6.
Assim, este representante do Ministério Público de Contas da União opina por considerar o ato prejudicado, por perda de objeto, nos termos do     § 5º do art. 260 do Regimento Interno do TCU."   (Grifei) 
4.	É o relatório.

não há

Procurador Rodrigo Medeiros de Lima.

APOSENTADORIA. SUPERINTENDÊNCIA ESTADUAL DA FUNASA NO ESTADO DO RIO DE JANEIRO. PROPOSTA DA SEFIP PARA CONSIDERAR LEGAL O ATO E CONCEDER-LHE REGISTRO. PARECER DO MINISTÉRIO PÚBLICO PARA CONSIDERAR PREJUDICADA A ANÁLISE POR PERDA DE OBJETO EM RAZÃO DA CESSAÇÃO DOS EFEITOS FINANCEIROS DECORRENTE DO ÓBITO DO BENEFICIÁRIO. ACOLHIMENTO DO PARECER MINISTERIAL.

APOSENTADORIA (APOS)

Secretaria de Fiscalização de Pessoal (SEFIP).

Relato o presente processo em razão de sorteio realizado nos termos do art. 13 da Resolução-TCU 175/2005.
2.	Conforme assentado no relatório precedente, trata-se de ato de concessão de aposentadoria em favor de Wilkens Oliveira de Sousa (001.490.982-00) , exarado pela Superintendência Estadual da Funasa no Estado do Rio de Janeiro e submetido à apreciação do Tribunal de Contas da União para fins de registro.
3.	A Secretaria de Fiscalização de Pessoal (Sefip) , em instrução às peças 4 e 5, propôs considerar legal o ato e conceder-lhe registro. 
4.	Por seu turno, o Ministério Público junto ao TCU, representado pelo Procurador Rodrigo Medeiros de Lima, em parecer à peça 7, dissentiu da unidade técnica ao propor considerar prejudicada a análise em razão do óbito do óbito do ex-servidor.
5.	Razão assiste ao Parquet. Vejamos.
6.	Relatório extraído do Sisobi - Sistema Informatizado de Controle de Óbitos e acostado à peça 6 evidencia o falecimento do Sr. Wilkens Oliveira de Sousa (001.490.982-00) na data de 21/4/2018.  
7.	Em vista da cessação dos efeitos financeiros em momento anterior ao da apreciação do ato de aposentadoria, considero prejudicada a análise, por perda de objeto, nos termos do § 5º do art. 260 do Regimento Interno do TCU.
8.	Ante o exposto, acolho o parecer do Ministério Público junto ao TCU e VOTO no sentido de que seja adotado o Acórdão que ora submeto a este Colegiado.
TCU, Sala das Sessões Ministro Luciano Brandão Alves de Souza, em 27 de outubro de 2020.
RAIMUNDO CARREIRO 
Relator